---
title: "Semillero de R"
---

#R
R es una herramienta de análisis estadístico que permite el desarrollo de multiples aplicaciones a traves R studio y su librería shiny

```{r fig.asp=0.3, fig.align='right', echo=FALSE}
library(png)
library(grid)
IM2 <- readPNG("rlogo.png")
grid.raster(IM2)
```

¿Cómo descargar R y Rstudio?

<iframe width="562" height="273" src="https://www.youtube.com/embed/1WXgaa2Spp0" frameborder="0" allow="accelerometer; autoplay; encrypted-media; gyroscope; picture-in-picture" allowfullscreen></iframe>


#Aplicaciones desarrolladas en Shiny


```{r fig.asp=0.3, fig.align='right', echo=FALSE}
library(png)
library(grid)
IM <- readPNG("semi.png")
grid.raster(IM)
```




En esta sección se muestran algunos de los múltiples usos y aplicaciones que se pueden realizar:



##Una encuesta




```{r echo=FALSE}
knitr::include_app("https://trochez.shinyapps.io/ENCUESTADOR/",
                   height = "800px")
```


##Un análisis descriptivo



```{r echo=FALSE}
knitr::include_app("https://trochez.shinyapps.io/APPJOA/",
                   height = "800px")
```



## Ajuste de modelo lineal mixto

```{r echo=FALSE}
knitr::include_app("https://jtrochezg.shinyapps.io/linear_mixed_model/",
                   height = "800px")
```