---
title: "Distribuciones de Probabilidad continuas"
output: html_document

---


**Variable aleatoria Continua**

Es una variable aleatoria que puede tomar cualquier valor en un intervalo dado, son incontables y están relacionados con números reales.



**Ejemplo**

- El tiempo que lleva completar un examen para una prueba de 60 minutos 
   Valores posibles = todos los números reales en el intervalo [0,60]
   
- Edad de un fósil 
  Valores posibles = todos los números reales en el intervalo [edad mínima, edad máxima]
  
- Millas por galón para un Toyota 
  Valores Posibles = todos los números reales del intervalo [MPG mínimo, MPG máximo]
 
La principal diferencia entre las variables aleatorias continuas y discretas es que la probabilidad continua se mide a lo largo de intervalos, mientras que la probabilidad discreta se calcula en puntos exactos.

como son tantos valores posibles, ningún valor posible de la variable aleatoria tiene probabilidad positiva, esto es, P(X=c)=0 con cualquier valor posible de c


## Función de densidad de probabilidad

Sea X una variable aleatoria continua Entonces, una distribución de probabilidad fdp de X es una función f(x) tal que para dos números cualesquiera a y b con a<b

$$P(a<X<b)=\int_a^bf(x)dx$$

Es decir, la probabilidad de que X asuma un valor en el intervalo [a,b] es el área sobre este intervalo y bajo la gráfica de la función de densidad

```{r echo=FALSE}

normal_area <- function(mean = 0, sd = 1, lb, ub, acolor = "lightgray", ...) {
  x <- seq(mean - 3 * sd, mean + 3 * sd, length = 100) 
  
  if (missing(lb)) {
    lb <- min(x)
  }
  if (missing(ub)) {
    ub <- max(x)
  }
  
  x2 <- seq(lb, ub, length = 100)    
  plot(x, dnorm(x, mean, sd),lwd=2,type="n", ylab = "")
  
  y <- dnorm(x2, mean, sd)
  polygon(c(lb, x2, ub), c(0, y, 0), col = acolor)
  lines(x, dnorm(x, mean, sd), type = "l", ...)
}

normal_area(mean = 0, sd = 1, lb = -1, ub = 0,
            acolor = rgb(0, 0, 1, alpha = 0.5))



```


## Propiedades

1. $$0\leq f(x) \leq 1$$

2. $$\int_{lim inf}^{limsup}f(x)dx=1$$

3. Para cualquier valor posible de c
$$P(X=c)=0$$


## Función de distribución acumulada

$$F(x)=P(x\leq x)=\int_{lim inf}^{x}f(x)dx$$
**Ejemplo**

x denota el diámetro del agujero perforado en una hoja de metal, el diámetro objetivo es de 12.5 mm, perturbaciones aleatorias ocasionan agujeros más
grandes.La distribución de x es:

$$f(x)=20e^{-20(x-12.5)}\quad x>12.5 mm$$

grafica de la función


```{r}
 x= seq(12.5,14, length =50) 
 y=20*2.71828^(-20*(x-12.5))

plot(x,y,type="lines")


```


