---
title: "Análisis exploratorio de datos"
output:
  html_document:
    toc: true
    toc_depth: 5
    #toc_float:
     # collapsed: falsed
      #smooth_scroll: true
   
---

## Historia de la estadística

<div style="text-align: center;"><iframe width="280" height="160" src="https://www.youtube.com/embed/O2L_VsKDxlw" frameborder="0" allow="accelerometer; autoplay; encrypted-media; gyroscope; picture-in-picture" allowfullscreen></iframe></div>

<div style="text-align: center;"><iframe width="280" height="160" src="https://www.youtube.com/embed/LMsjlMmrc_0" frameborder="0" allow="accelerometer; autoplay; encrypted-media; gyroscope; picture-in-picture" allowfullscreen></iframe></div>


## ¿Qué es la estadística?

- Ciencia que describe y realiza inferencias sobre el mundo desde una muestra de datos

- Ciencia que proporciona metodologías para recolectar organizar, resumir, presentar y analizar datos y hacer inferencias a partir de ellos.


<div style="text-align: center;"><iframe width="280" height="160" src="https://www.youtube.com/embed/MaTO78ZoNoo" frameborder="0" allow="accelerometer; autoplay; encrypted-media; gyroscope; picture-in-picture" allowfullscreen></iframe></div>


 **Ramas de la estadística**

**Estadística descriptiva:**
Organiza y describe las características de un conjunto de datos con el propósito de facilitar su aplicación, generalmente con el apoyo de gráficas, tablas o medidas numéricas.

Los parámetros estadísticos usados son las medidas de tendencia central y de variabilidad, y los gráficos de barras, de tortas y  el histograma.

**Estadística inferencial:**

Obtiene conclusiones de la población partiendo de una muestra, por medio de diferentes métodos, como las puebas de hipótesis, pronósticos de futuras observaciones, correlaciones y modelos de asociación entre variables.


<div style="text-align: center;"><iframe width="280" height="160" src="https://www.youtube.com/embed/buKDQZG5phM" frameborder="0" allow="accelerometer; autoplay; encrypted-media; gyroscope; picture-in-picture" allowfullscreen></iframe></div>


## Algunas definiciones

**Población:**
Conjunto de elementos sobre los que queremos hacer afirmaciones


**Muestra:**
Conjunto de personas o cosas que se consideran representativos del grupo al que pertenecen, con la finalidad de estudiar o determinar las características del grupo.

<div style="text-align: center;"><iframe width="280" height="160" src="https://www.youtube.com/embed/d6rrvuxBoY8" frameborder="0" allow="accelerometer; autoplay; encrypted-media; gyroscope; picture-in-picture" allowfullscreen></iframe></div>


**Parámetro:**
Valor descriptivo de la población

**Estadístico:**
Valor descriptivo para una muestra

**Base de datos:**
Colección de información organizada, de tal modo que sea fácilmente accesible, gestionada y actualizada

**Punto atípico o outlier**
Son observaciones extremas, alejadas hacia valores muy grandes o pequeños comparadas con el resto de valores. Los valores atípicos pueden ser indicativos de datos que pertenecen a una población diferente del resto de las muestras establecidas.
Se pueden detectar con un análisis descriptivo, mediante
diagramas de dispersión, boxplot o histograma. 

```{r fig.asp=0.3, fig.align='right', echo=FALSE}
library(png)
library(grid)
IM <- readPNG("manzana.png")
grid.raster(IM)
```



## Tipos de variables

Característica o condición que puede tomar diferentes valores en una muestra. Ejm:

- Presión sanguínea 
- Masa de los niños
- Frecuencia cardiaca 
- Estatura de un grupo de estudiantes
- Edad de los pacientes de un médico

*Tipos de variables*

<div style="text-align: center;"><iframe width="280" height="160" src="https://www.youtube.com/embed/sQ08tqf-rXU" frameborder="0" allow="accelerometer; autoplay; encrypted-media; gyroscope; picture-in-picture" allowfullscreen></iframe></div>


**Actividad**

Clasifique las siguiente variables según sea el caso

|variable|tipo de variable|clasificación|niveles|
|--------|----------------|-------------|-------|
|Color de ojos|Cualitativa|Nominal      |verde, azul,cafe|
|Edad |                   |             |       | 
| velocidad|              |             |       | 
|Estado civil|            |             |       |
|Color de la piel|        |             |       |
|Color del cabello|       |             |       |
|Marcas de carro|         |             |       |
|Número de hijos de una familia|    |   |       |
|Número de mensajes enviados por whatsap un dia |  |  | |
|Número de estudiantes conectados a clase|  |   |  |
|Días de la semana|       |             |       |


## Frecuencia estadística

La frecuencia es el número de veces en que un evento se repite durante un experimento, comúnmente, la distribución de la frecuencia suele visualizarse con el uso de histogramas.

*Tablas de frecuencia*

Se pueden construir tablas de frecuencia para variables culitativas y cuantitativas, con la frecuencia absoluta y la frecuencia relativa

*Frecuencia absoluta: *
Es el conteo o número de veces que sucede un evento en un experimento

*Frecuencia relativa*
Es el porcentaje o proporción de veces que sucede un evento en un experimento, se calcula así:

$$X_i=\frac{xi}{N}=\frac{veces\quad que \quad se \quad observa}{Total \quad de \quad veces}$$


<div style="text-align: center;"><iframe width="280" height="160" src="https://www.youtube.com/embed/ZcxjURk69IA" frameborder="0" allow="accelerometer; autoplay; encrypted-media; gyroscope; picture-in-picture" allowfullscreen></iframe></div>

Además de las tablas de frecuencia también podemos enontrar tablas de doble entrada o tablas de contingencia, donde se pueden relacionar dos variables cualitativas, con sus diferentes niveles.


**Ejemplo **

Se analiza el hobbie (Bailar, Ver TV, Deporte) y el género (Femenino y masculino) y se realiza una tabla de doble entrada:


```{r fig.asp=0.7, fig.align='right', echo=FALSE}
library(png)
library(grid)
IM <- readPNG("conti.png")
grid.raster(IM)
```

Esta tabla tiene varias formas posibles de ser analizada

**Tabla de frecuencia relativa total**

Cada observación se divide por el número total. 

```{r fig.asp=0.4, fig.align='right', echo=FALSE}
library(png)
library(grid)
IM <- readPNG("conti1.png")
grid.raster(IM)
```

**Tabla de frecuencia relativa por filas**

Cada observación se divide por el total de la fila, esta forma sirve para comparar, en este caso, cuál es el deporte favorito de cada genero. 

```{r fig.asp=0.5, fig.align='right', echo=FALSE}
library(png)
library(grid)
IM <- readPNG("conti2.png")
grid.raster(IM)
```

**Tabla de frecuencia relativa por columnas**

Cada observación se divide por el total de la columna, esta forma sirve para comparar, en este caso, cuál género prefiere cada uno de los deportes. 

```{r fig.asp=0.5, fig.align='right', echo=FALSE}
library(png)
library(grid)
IM <- readPNG("conti3.png")
grid.raster(IM)
```

**Video**
(ver hasta el minuto 9:20, lo siguiente es de probabilidades)

<div style="text-align: center;"><iframe width="280" height="160" src="https://www.youtube.com/embed/xWQun-Lyk7o" frameborder="0" allow="accelerometer; autoplay; encrypted-media; gyroscope; picture-in-picture" allowfullscreen></iframe></div>

## Gráficos

Existen diferentes tipos de gráficos, los cuales ilustran la información contenida en tablas, dentro de los gráficos más usados se encuentran:

**Gráfico de barras:**

Forma de resumir un conjunto de datos por categorías. Muestra los datos usando varias barras de la misma anchura, cada una representa una categoría concreta. La altura de cada barra es proporcional a la suma de los valores de la categoría que representa.

**Ejemplo 1**
<div style="text-align: center;"><iframe width="280" height="160" src="https://www.youtube.com/embed/OzS7xkOUaE0" frameborder="0" allow="accelerometer; autoplay; encrypted-media; gyroscope; picture-in-picture" allowfullscreen></iframe></div>

**Ejemplo 2**

En el siguiente ejemplo se hace uso de variables de tipo cualitativo, con la que se construye una tabla de frecuencias, gráfico de barras y de tortas.

<div style="text-align: center;"><iframe width="738" height="415" src="https://www.youtube.com/embed/DRSJxpKpL30" frameborder="0" allow="accelerometer; autoplay; encrypted-media; gyroscope; picture-in-picture" allowfullscreen></iframe></div>

**Ejemplo 3**
<div style="text-align: center;"><iframe width="738" height="415" src="https://www.youtube.com/embed/VGrQRIKBOcI" frameborder="0" allow="accelerometer; autoplay; encrypted-media; gyroscope; picture-in-picture" allowfullscreen></iframe></div>

**Gráfico de líneas**
Muestran tendencias a lo largo de un período de tiempo, para diferentes niveles de una variable cualitativa, por lo tanto se usan para hacer comparaciones.Por ejemplo el número de asesorías brindadas en siga para los estudiantes.

*Medidas de tendencia central*

<div style="text-align: center;"><iframe width="280" height="160" src="https://www.youtube.com/embed/0DA7Wtz1ddg" frameborder="0" allow="accelerometer; autoplay; encrypted-media; gyroscope; picture-in-picture" allowfullscreen></iframe></div>

*Medidas de variabilidad*

<div style="text-align: center;"><iframe width="280" height="160" src="https://www.youtube.com/embed/cg4kUsbjQms" frameborder="0" allow="accelerometer; autoplay; encrypted-media; gyroscope; picture-in-picture" allowfullscreen></iframe></div>


*Cómo estimar la media, la desviación estandar en la calculadora*

<div style="text-align: center;"><iframe width="280" height="160" src="https://www.youtube.com/embed/4eXrcn6QLgs" frameborder="0" allow="accelerometer; autoplay; encrypted-media; gyroscope; picture-in-picture" allowfullscreen></iframe></div>


<div style="text-align: center;"><iframe width="280" height="160" src="https://www.youtube.com/embed/6jqoucoas8Y" frameborder="0" allow="accelerometer; autoplay; encrypted-media; gyroscope; picture-in-picture" allowfullscreen></iframe></div>


*Medidas de tendencia central en tablas de frecuencia*

<div style="text-align: center;"><iframe width="280" height="160" src="https://www.youtube.com/embed/S0sVP_rUt9s" frameborder="0" allow="accelerometer; autoplay; encrypted-media; gyroscope; picture-in-picture" allowfullscreen></iframe></div>
