---
title: "Introducción a la incertidumbre"
output:
  html_document:
    toc: true
    toc_depth: 5
    
---

Las fuentes potenciales de incertidumbre se investigan y, siempre que sea
posible, el método se ajusta para reducir la incertidumbre a un nivel aceptable. 

El parámetro q mide la incertidumbre  puede ser, por ejemplo, una
desviación estándar (o un múltiplo de ésta) o la semiamplitud de un intervalo con un
nivel de confianza determinado.

La incertidumbre de medida puede ser evaluada a partir de la distribución estadística de los resultados de series de mediciones, y pueden caracterizarse por sus desviaciones estándar experimentales. 

Los otros componentes, que también pueden ser caracterizados por desviaciones estándar, se evalúan asumiendo distribuciones de probabilidad, basadas en la experiencia adquirida o en otras informaciones.


es posible obtener una medida de la incertidumbre del pH de diferentes muestras de agua. La incertidumbre en la medición del pH puede deberse a varios factores, como la precisión del electrodo de pH, la calibración del electrodo, la variabilidad en la composición de las muestras de agua, entre otros.

Se entiende que el resultado de la medición es la mejor estimación del valor del mensurando, y que todos los componentes de la incertidumbre, comprendidos los que
provienen de efectos sistemáticos, tales como los componentes asociados a las correcciones y a los patrones de referencia, contribuyen a la dispersión.


el conocimiento de la incertidumbre implica un aumento de la confianza en la validez del resultado de una medición.


Cada una de las contribuciones separadas a la incertidumbre es un componente de la incertidumbre. Cuando se expresa como desviación estándar se conoce como incertidumbre estándar [B.10]. 

Si hay una correlación entre algunos de los componentes entonces esto tiene que tenerse en cuenta mediante la determinación de la covarianza. 

Sin
embargo, a menudo es posible evaluar el efecto
combinado de diversos componentes. Esto puede
reducir el esfuerzo global y, cuando los
componentes cuyas contribuciones se evalúan
conjuntamente están correlacionados, puede


**Incertidumbre de medida objetivo (VIM)**
Nivel de incertidumbre de medida aceptable, se especifica un límite superior
numérico para la incertidumbre

**error**
Se considera que un error tiene dos componentes, llamadas componente aleatoria y
componente sistemática

Error aleatorio

Aparece de las variaciones impredecibles de las magnitudes de influencia. 

Estos efectos aleatorios producen variaciones en observaciones repetidas del mensurando. El error aleatorio de un resultado analítico no puede ser compensado, pero puede reducirse aumentando el número de observaciones.


|Descripción|Aleatorio|Sistemático|
|:---------:|:-------:|:---------:|
|Causa      | muestreo y variabilidad del parámetro|      |
|Media |$\mu$   |$\bar x$|
|Varianza|$\sigma^2$|$S^2$|
|Desviación estándar|$\sigma$|S|





______________________________________________________________________________

```{r echo=FALSE}

library(tidyverse)
library(knitr)
library(kableExtra)
timeline_tab <- tibble(
Descripción = c(
"Causa",
"",
"",
"",
""),
Aleatorio = c(
"- Muestreo",
"- Variabilidad del parámetro",
"",
"",
""),
Sistemático = c(
"Diseño ejecucción y análisis:",
"- Selección de los sujetos de estudio",
"- Obtención de la información",
"- Presencia de variables externas distorsionadas",
"")
) %>%
add_row(Descripción = c(
"Disminuye al aumentar el tamaño del estudio"),
Aleatorio = c("Si"
),
Sistemático = c(
"No")
) %>%
add_row(Descripción = c(
"Afectación"),
Aleatorio = c(
"Presición"
),
Sistemático = c(
"Validez"
)
) %>%
add_row(Descripción = c(
"Valoración"),
Aleatorio = c(
"Concepto estadístico con juicio informado"),
Sistemático = c("Juicio informado"))

timeline_tab %>%
kable(booktabs = T, align = "c",
      col.names = c("Descripción ","Error aleatorio",
"Error sistemático"),
escape=FALSE) %>%
column_spec(c(1), width = "4cm") %>%
column_spec(c(2, 3), width = "8cm") %>%
row_spec(c(1:3) - 1, extra_latex_after = "\\rowcolor{gray!6}") %>%
kable_styling(
latex_options = c("striped", "condensed"),
position = "center",
full_width = FALSE)
 

```
_____________________________________________________________________

```{r}
tbl_img <- data.frame(
name = c("kableExtra 1", "kableExtra 2"),
logo = "")
tbl_img %>%
kbl(booktabs = T) %>%
kable_paper(full_width = F) %>%
column_spec(2, image = "imagen/rango.png")
```


## Fuentes de incertidumbre en las medidas


```{r echo=FALSE}
library(DiagrammeR) 
library(DiagrammeRsvg) 
library(rsvg) 

grViz("digraph{
 
      graph[rankdir = LR]
      node[shape = rectangle, style = filled]
      node[fillcolor = Violet, margin = 0.2]
      D[label = 'Evitables']
      E[label = 'Inevitables']
  
      subgraph cluster_0 {
        graph[shape = rectangle]
        style = rounded
        bgcolor = Gold
        label = 'Sistemáticas'
        node[shape = rectangle, fillcolor = LemonChiffon, margin = 0.25]
        F[label = 'Aparatos mal calibrados,
        vidrios dilatados por calentamiento, 
        equipos mal cuidados, 
        errores de método, etc.']
      }
      
      subgraph cluster_2 {
        graph[shape = rectangle]
        style = rounded
        bgcolor = Gold
    
         label = 'Personales'
        node[shape = rectangle, fillcolor = LemonChiffon, margin = 0.25]
         G[label = 'Inexperiencia del operador,
        equivocación de un reactivo,
        lecturas erróneas,
        brusquedad en el uso de aparatos']
      }
  
      subgraph cluster_1 {
         graph[shape = rectangle]
         style = rounded
         bgcolor = Gold
    
         label = 'Aleatorias'
         node[shape = rectangle, fillcolor = LemonChiffon, margin = 0.25]
         I[label = 'Reflejan la dispersión de la
         magnitud al repetir su medida']
      }
  
  subgraph cluster_3 {
         graph[shape = rectangle]
         style = rounded
         bgcolor = Gold
    
         label = 'instrumentales'
         node[shape = rectangle, fillcolor = LemonChiffon, margin = 0.25]
         H[label = 'Debido a la sensibilidad de los
dispositivos de medida.']
         
      }
      edge[color = black, arrowhead = vee, arrowsize = 1.25]
      
      D -> F    D -> G
      E -> H    E -> I 
      
      }")
```

