---
title: "Distribución normal"
output: html_document
---



## **Distribución normal escalar**
Distribución continua ampliamente usada, permite modelar numerosos fenómenos naturales, sociales y psicológicos,


```{r echo=FALSE,fig.width=8, fig.height=4}
par(mfrow=c(1,1))

y=rnorm(n=100000, mean = 50, sd=10)
hist(y,freq = FALSE,col="light blue",border = "dark blue", axes = FALSE,cex.main=2,cex.lab=2,
     main=expression(paste(mu==50,"   ",sigma==10)))
lines(density(y),col=2,lwd=3)
axis(1,at=50,labels=c(expression(mu==50)),cex.axis=2)
box()

```



## Parámetros de la distribución

Esta distribución depende de los parámetros de localización y escala, determinados por la media $\mu$ y la desviación estándar $\sigma$.

```{r echo=FALSE, fig.width=10, fig.height=12}

par(mfrow=c(2,1))
mu<-c(0,2,4,-5);
curve(dnorm(x),xlim=c(-10,10),main=expression('Distribución Normal '*sigma==1),lwd=2,
     ylab='Densidad')
curve(dnorm(x,2,1),col=2,lwd=2,add=T)
curve(dnorm(x,4,1),col=3,lwd=2,add=T)
curve(dnorm(x,-5,1),col=4,lwd=2,add=T)
for(i in 1:4){polygon(c(mu[i],mu[i]),c(0,dnorm(mu[i],mu[i],1)),border=i,lty=4,lwd=2)}
legend('toprigh',lty=1,col=1:4,lwd=2,legend=c(expression(mu==0),expression(mu==2),
                                              expression(mu==4),expression(mu==-5)))

sig<-c(1,0.7,2);sig<-cbind(-sig,sig)
curve(dnorm(x),lwd=2,ylim=c(0,0.6),xlim = c(-5,5),ylab='Densidad',
     main=expression('Distribución Normal '*mu==0))
curve(dnorm(x,0,sig[2,2]),col=2,lwd=2,add=T)
curve(dnorm(x,0,sig[3,2]),col=3,lwd=2,add=T)
for(i in 1:3){polygon(sig[i,],dnorm(sig[i,],0,sig[i,2]),border = i,lty=4,lwd=2)}
legend('toprigh',lty=1,col=1:3,lwd=2,legend=c(expression(sigma==1),expression(sigma==0.7),
                                              expression(sigma==2)))
```

## Distribución de probabilidad normal


Una variable aleatoria x se distribuye normal con media $\Large \mu$ y varianza $\Large \sigma^2$, se denota de la forma

$$
\Large X \sim N(\mu,\sigma^2) 
$$

Con valor esperado y varianza 

$$\Large E(X)=\mu, \quad \sigma^2=var, \quad \sigma=sd$$



## Función de distribución de probabilidad normal

La función de distribución de probabilidad está dada por:


$$
\Large f(x)=\frac{1}{ \sigma \sqrt{2\pi}}e^{\frac{-(x-\mu)^2}{2 \sigma^2} }
$$



## **Distribución normal bivariada**

Sean dos variables aleatorias:

$\Large Y_1\sim N(\mu_1,\sigma_1^2)$   

$\Large Y_2\sim N(\mu_2,\sigma_2^2)$

Donde:

$\mu_i$ Corresponde al valor de las medias $\Large \varepsilon$ $\Large \mathbb R^2$

$\sigma_i$ corresponde a las desviaciones estándar con $\sigma_1>0, \sigma_2>0$

$\rho$ corresponde a la correlación entre las variables aleatorias.


**Definición** se dice que el vector continuo $(y_1,y_2)$ tiene distribución normal de parámetros $\Large (\mu_1,\sigma_1^2;\mu_2,\sigma_2^2;\rho)$, con función de densidad:

$$\Large f(y_1,y_2)=\frac{1}{2\pi\sigma_1 \sigma_2\sqrt {1-\rho^2}}e^{-\frac{1}{1-\rho^2}[\frac{(y_1-\mu_1)^2}{\sigma_1^2}-2\rho\frac{(y_1-\mu_1)(y_2-\mu_2)}{\sigma_1 \sigma_2}+\frac{(y_2-\mu_2)^2}{\sigma-2^2}]}$$
Donde la matriz de varianzas y covarianzas está definda como $\Sigma$

$$\Large \Sigma=var(x,y)=\begin{pmatrix} Var(x) & cov(x,y)  \\ cov(y,x) & var(y) \end{pmatrix}=\begin{pmatrix} \sigma_2^2 & \rho \sigma_1\sigma_2 \\ \rho \sigma_1\sigma_2 & \sigma_1^2 \end{pmatrix}$$



Esta distribución cumple:

1. La matriz $\Large \Sigma$ es simétrica y definida positiva

2. $det \Sigma=(1-\rho^2) \sigma_1^2 \sigma_2^2$

3. $$\Sigma^{-1}=\frac{1}{(1-\rho^2) \sigma_1^2 \sigma_2^2}\begin{pmatrix} \sigma_2^2 & -\rho \sigma_1\sigma_2 \\ -\rho \sigma_1\sigma_2 & \sigma_1^2 \end{pmatrix}$$

4.  $\Large Cov(Y_1, Y_2)=\rho \sigma_1 \sigma_2$


6. $E(x,y)=(\mu_1,\mu_2)$

```{r echo=FALSE}
x<-seq(-6,6,length=40);y<-x

# Función Normal Bivariada
f<-function(x,y,mu=c(0,0),s=c(1,0,1))
{
  mu1<-mu[1];mu2<-mu[2]
  s11<-s[1];s12<-s[2];s22<-s[3];rho<-s12/(s11*s22)
  term1<-1/(2*pi*sqrt(s11*s22*(1-rho^2)))
  term2<--1/(2*(1-rho^2))
  term3<-(x-mu1)^2/s11
  term4<-(y-mu2)^2/s22
  term5<--2*rho*((x-mu1)*(y-mu2))/(sqrt(s11)*sqrt(s22))
  term1*exp(term2*(term3+term4-term5))
} 

z<-outer(x,y,f,s=c(5,0,5)) # matriz de densidades

persp(x, y, z,col="lightsalmon",theta=30, phi=20,r=50,d=0.1,expand=0.5,ltheta=90,
      main="Distribución Normal Bivariada",lphi=180,shade=0.3,ticktype="detailed",
      nticks=5,cex.axis=0.7,zlab = 'Densidad')
mtext(expression(list(mu[x]==0,mu[y]==0,sigma[x]==5,sigma[y]==5,
                      sigma[xy]==0,rho==0)), side=3)
```

En este gráfico se puede observar que la distribución normal bivariada cuando la correlación entre las variables x y Y es cero (ρ=0), la superficie dibuja la clásica campana de gauss, en la posición marcada por el vector de medias de la distribución.

Distribución Normal Bivariada
$\mu=(0,0)$, $\sigma=(5,5)$, $cov=12.5$ $\rho=0.5$




$$\begin{pmatrix}
 X_1 \\
 X_2
\end{pmatrix}  \sim \mathcal{N} \left( \begin{pmatrix}
 \mu_1 \\
 \mu_2
\end{pmatrix} , \begin{pmatrix}
 \sigma^2_1 &  \rho \sigma_1 \sigma_2 \\
 \rho \sigma_1 \sigma_2 &  \sigma^2_2
\end{pmatrix} \right)$$


# Distribución normal multivariada

La función de densidad normal multivariante se define para k variables aleatorias continuas, $Y_1, Y_2, . . . , Y_k$. 

Se dice que el vector $(X_1,...,X_n)$ tiene una distribución normal multivariada si su función de densidad es:



$$\large f(\bar x)=\frac{1}{2\pi^{n/2}\sqrt{det \Sigma}}exp(-\frac{1}{2}(\bar x-\bar \mu)\Sigma^{-1}(\bar x-\bar \mu)^t)$$

Donde: 

- $\bar x = (x_1,...,x_n)$ y $\bar µ = (µ_1,...,µ_n)$ son dos vectores de números reales.

- $\Sigma$ es una matriz de dimensión n×n positiva definida, es decir, $\bar x \Sigma \bar x^t>0$ para cualquier vector $x = (x_1,...,x_n)$ de $\Large \mathbb R^n$,

- $\Sigma^-1$ es la matriz inversa de $\Sigma$

- El exponente tiene una distribución muestral conocida
$$(\bar x-\bar \mu)\Sigma^{-1}(\bar x-\bar \mu)^t)\sim \chi^2_k$$

**Algunas propiedades**

- Cualquier subconjunto de un vector multinormal tiene una distribución multinormal, si en particular los elementos individuales tienen distribuciones normales univariables. 

- Si C es una matriz de constantes de dimensión $p Xk$, entonces $C_x \sim  N(C\mu;C\Sigma C^t)$

- Si a es un vector de constantes de dimensión $1xk$, entonces $a^tx \sim  N(a^t\mu; a^t\Sigma a)$

# **Teorema central del límite**

**Versión univariable**

Sea una muestra aleatoria $x_1,...,x_n$ de tamaño n, de variables aleatorias independientes e idénticamente distribuidas, tomada de una distribución con media $\mu$ y varianza $\sigma^2$, el media muestral de estas variables aleatorias está dado por:

$$S_n=\frac{x_1+...+x_n}{n}$$
Se establece que en la medida de que n tiende a infinito, la distribución de la diferencia entre la media muestral y su límite cuando se múltiplica por el factor$\sqrt n$, que es $\sqrt n(S_n-\mu)$ aproxim a la distribución normal con media cero y varianza $\sigma/n$, es decir

$$\sqrt n (S_n-\mu)\sim N(0,\sigma^2)$$

## **Teórema central del límite multivariable**

Sea el vector aleatorio:
$$\bf X_i=\begin{pmatrix} X_{i(1)} \\ 
\vdots\\
X_{i(k)} \end{pmatrix}$$

La suma de los vectores aleatorios es:

$$\begin{pmatrix} X_{1(1)} \\ 
\vdots\\
X_{1(k)} \end{pmatrix}+\begin{pmatrix} X_{2(1)} \\ 
\vdots\\
X_{2(k)} \end{pmatrix}+\cdots+\begin{pmatrix} X_{n(1)} \\ 
\vdots\\
X_{n(k)} \end{pmatrix}=\begin{pmatrix} \sum_{i=1} ^n X_{i(1)} \\ 
\vdots\\
\sum_{i=1} ^n X_{i(k)} \end{pmatrix}=\sum_{i=1} ^n X_i$$
el promedio es:

$$\frac{1}{n}\sum_{i=1} ^n \bf X_i=\frac{1}{n}\begin{pmatrix} \sum_{i=1} ^n X_{i(1)} \\ 
\vdots\\
\sum_{i=1} ^n X_{i(k)} \end{pmatrix}=\begin{pmatrix} \bar X_{i(1)} \\ 
\vdots\\
\bar X_{i(k)} \end{pmatrix}=\bar x_n$$

Para estandarizar la variable se hace uso de 
$$\Large Z=\frac{X_i-\mu}{\sigma/ \sqrt{n}}$$

lo cual es equivalente a:


$$\frac{\sqrt n \sum_{i=1}^n [X_i-\mu]}{\sigma}\sim N(0,1)$$

El teorema central del límite establece que

$$\sqrt n(\bar X_n-\mu)\longrightarrow N_k(0,\Sigma)$$